【裁判字號】    94,簡上,172
【裁判日期】    950516
【裁判案由】    確認本票債權不存在
【裁判全文】
臺灣板橋地方法院民事判決             94年度簡上字第172號
上  訴  人  聯邦商業銀行股份有限公司
法定代理人  乙○○
訴訟代理人  甲○○
訴訟代理人  戴文進律師
被上訴人    華上加油站股份有限公司
法定代理人  丁○○
被上訴人    華上食品實業股份有限公司
法定代理人  丁○○
上列  二人
共      同
訴訟代理人  蔡文生律師
上列當事人間請求確認本票債權不存在事件，上訴人對於中華民
國94年6 月30日臺灣板橋地方法院三重簡易庭94年度重簡字第66
2 號第一審判決提起上訴，經本院於95年5 月2 日言詞辯論終結
，判決如下：
    主  文
上訴駁回。
第二審訴訟費用由上訴人負擔。
    事實及理由
一、被上訴人主張：緣於民國（下同）88年5 月間，被上訴人華
    上加油站股份有限公司（下稱華上加油公司）以其所有坐落
    桃園大園鄉○○路548 之1 號及548 之2 號之建物，被上訴
    人華上食品實業股份有限公司（下稱華上食品公司）則以其
    所有坐落桃園縣大園鄉○○段125 、125 之1 、126 、126
    之2 地號土地（上開建物、土地下稱系爭房地），向上訴人
    辦理抵押借款新臺幣（下同）16,000,000元，並由被上訴人
    華上加油公司簽發，被上訴人華上食品公司背書交付上訴人
    如附表所示本票1 紙（下稱系爭本票）作為擔保。迨至92年
    5 月間，被上訴人華上加油公司轉向合作金庫銀行借款，並
    於同年6 月16六日向上訴人清償上開借款之本息完畢，是兩
    造間票據原因關係即借貸關係已因清償而消滅，上訴人雖執
    有系爭本票，仍不得對被上訴人主張票據權利，詎上訴人竟
    於到期日後持以提示付款。爰依法請求確認系爭本票票據權
    利不存在等語。並聲明駁回上訴人之上訴。
二、上訴人則以：與被上訴人之法定代理人丁○○為兄弟關係之
    丙○○所經營之大漢食品股份有限公司（下稱大漢公司）於
    92年11月間亦向上訴人借款15,000,000元，被上訴人之法定
    代理人丁○○則為連帶保證人之一，而被上訴人於清償向上
    訴人借貸之16,000,000元借款本息後，本即有權要求上訴人
    返還系爭本票或於系爭本票上註記清償完畢字樣，但被上訴
    人未為如此之作為，甚至截至上訴人於94年3 月18日提示系
    爭本票前將近2 年時間內，均未要求上訴人返還系爭本票，
    足見被上訴人確實有默示同意上訴人將系爭本票作為大漢公
    司向上訴人借款15,000,000元之保證本票，作為該筆借款之
    擔保；又訴外人丙○○不僅親自代表大漢公司向上訴人借款
    ，亦代理被上訴人華上加油公司、華上食品公司出面和上訴
    人公司之經理戊○○洽談辦理上開被上訴人華上加油公司及
    華上食品公司向上訴人借款之手續，且訴外人與被上訴人之
    法定代理人丁○○有親兄弟之關係，是上訴人公司之經理戊○○相信訴外人丙○○有代理權，依民法第169 條表見代理
    之規定，被上訴人亦應負授權人之責任。故大漢公司未依約
    清償本息，上訴人自得提示系爭本票請求被上訴人給付票款
    以為清償等語置辯。並聲明： (一)原判決廢棄。 (二)駁回
    被上訴人在原審之訴。
三、兩造不爭執之事實：
(一)被上訴人於88年5 月間向上訴人辦理抵押借款16,000,000元
    ，並由被上訴人華上加油公司簽發，被上訴人華上食品公司
    背書交付上訴人如附表所示金額20,000,000元之系爭本票1
    紙。
(二)92 年5月間，被上訴人華上加油公司轉向合作金庫銀行借款
    ，並於同年6月16日向上訴人清償上開借款本息完畢。
(三)上訴人於94年3 月18日提示系爭本票，要求被上訴人華上加
    油公司公司給付票款不獲兌現。
四、本件爭點在於：被上訴人是否默示同意上訴人將系爭本票作
    為大漢公司向上訴人借款15,000,000元之保證本票？及被上
    訴人是否授權丙○○處理被上訴人與上訴人間之貸款案件或
    丙○○處理本件被上訴人與上訴人貸款案件有無表見代理之
    適用？茲析論如下：
（一）上訴人以大漢公司於92年11月間向上訴人借款15,000,000
      元，被上訴人之法定代理人丁○○為連帶保證人之一，而
      被上訴人於清償向上訴人借貸之16,000,000元借款本息後
      ，本即有權要求上訴人返還系爭本票或於系爭本票上註記
      清償完畢等字樣，但被上訴人卻未如此作為，甚至截至上
      訴人於94年3 月18日提示系爭本票前將近2 年時間內，均
      未要求上訴人返還系爭本票，足見被上訴人確實有默示同
      意上訴人將系爭本票作為大漢公司向上訴人借款15,000,0
      00元之保證本票，作為該筆借款之擔保等情，固據提出大
      漢公司借款相關資料等為證；惟被上訴人則否認有默示同
      意以系爭本票作為大漢公司借款之擔保。又查上訴人所提
      大漢公司相關借款資料（含本票、授權書、連帶保證書、
      授信約定書等）均未載明原告同意以系爭本票作為大漢公
      司借款擔保之意旨，此與銀行一般交易習慣顯然有異（見
      原審卷第43頁至第59頁）。況證人即上訴人公司之經理戊○○於原審時證稱：「原告華上加油站股份有限公司向華
      上食品實業股份有限公司租用土地作為加油站，華上食品
      公司在88年申請貸款，因土地上有建物存在，考量必須共
      同設定抵押權，所以請華上加油公司也一起來貸款，當時
      華上食品設定160,000,000 元，華上加油站公司設定20,0
      00,000元，分別貸款105,000,000 及16,000,000元（原審
      卷誤繕為106,000,000 元），華上加油站公司的章程規定
      不能對外作保，請華上加油站另外簽立20,000,000元的票
      據作為擔保，92年5 月時大漢食品的負責人丙○○向我提
      到原告兩公司要轉貸到合庫，我有向他提出，要把所有（
      原審卷誤繕為『以』）的關係企業的貸款清償完畢才可以
      同意，溝通後我原則同意原告兩公司的部分轉貸清償，但
      大漢公司還有15,000,000元的貸款未還，所以我要求丙○○在合庫設定後還要設定第二順位抵押權16 ,000,000 元
      給我們銀行，丙○○也有同意，抵押權設定好後要來清償
      ，我說原來20,000,000元的本票作為擔保，改為16,000,0
      00元的的抵押權設定金額，再簽訂16,000,000元的本票，
      他有反應當初設定抵押權時沒有提到這個條件，我回應說
      銀行實務都是這樣，我告訴他我沒有辦法貸償，他說他有
      困難，我說20,000,000元的本票是否可以不用還作為擔保
      ，丙○○沒有反應，隔天貸款就還了，至於在談判的過程
      是否有得到原告兩家公司的同意我不清楚，但我認為應該
      有華上食品公司有同意，因貸款案件都是丙○○在辦理的
      」等語（見原審卷第41頁）。是上訴人公司之經理戊○○
      要求丙○○可否以系爭本票作為大漢公司借款擔保時，丙○○並無反應，自不能以此遽認有默示同意之意思表示；
      縱認丙○○沒有反應，代表默示同意，然因丙○○並非被
      上訴人之法定代理人，此為戊○○所明知。故丙○○所為
      意思表示亦不能代表被上訴人，對被上訴人自不生效力。
      從而；自難依證人戊○○之證言即遽認原告已同意將系爭
      本票作為大漢公司向上訴人借款15,000,000元之擔保。再
      者，本票票據債務人清償完畢後，未收回本票或未於其上
      為清償註記之原因不一，或因疏忽、或因不諳法律，甚至
      可能係執票人故意不交出本票所致，自不能以債務清償完
      畢而未收回本票，即認票據債務人有繼續負擔本票債務之
      意思表示。是以本件被上訴人向上訴人清償借款完畢後，
      不知係何原因，縱未要求上訴人返還系爭本票或於系爭本
      票上註記清償完畢等字樣，仍不能依此即認被上訴人已默
      示同意上訴人將系爭本票作為大漢公司向上訴人借款15,0
      00,000元之保證本票，作為該筆借款之擔保，是上訴人所
      辯上情，顯非可信。再證人戊○○於本院準備程序時證稱
      ：被上訴人華上加油公司及華上食品公司於88年6 月提供
      系爭房地設定抵押向上訴人借款，係擔保華上加油公司及
      關係企業就是華上食品公司、大漢公司的貸款，另外簽發
      20,000,000元之系爭本票亦係擔保華上加油公司及其關係
      企業（即指華上食品公司、大漢公司）在上訴人銀行的貸
      款等語（見本院卷所附95年3 月7 日準備程序筆錄）。果
      爾；被上訴人華上加油公司於92年5 月間轉向合作金庫銀
      行借款時，同年6 月16日向上訴人清償被上訴人華上加油
      公司上開借款之本息，惟大漢公司並未清償向上訴人借款
      15,000,000元，依上開證人戊○○所述，上訴人本可實行
      抵押權就大漢公司之債務求償，何以上訴人仍開立清償證
      明予被上訴人以便塗銷被上訴人所有之系爭房地。是證人
      戊○○上開之證詞，顯屬不實，難以採信。
（二）按由自己之行為表示以代理權授與他人，或知他人表示為
      其代理人而不為反對之表示者，對於第三人應負授權人之
      責任。但第三人明知無代理權或可得而知者，不在此限。
      民法第169 條定有明文。上訴人主張訴外人丙○○與被上
      訴人之法定代理人丁○○係親兄弟之關係，且曾為被上訴
      人公司與上訴人公司之經理戊○○洽談借款手續，縱被上
      訴人未授權訴外人丙○○，依上開之規定仍有表見代理之
      適用等情；惟訴外人丙○○並非被上訴人華上加油公司及
      華上食品公司之定代理人，此為上訴人公司之經理戊○○
      所明知。再被上訴人之法定代理人丁○○係因被上訴人華
      上加油公司轉向合作金庫銀行借款，以清償向上訴人之借
      款，為辦理貸償手續及得到上訴人開立清償證明，以塗銷
      被訴人所有之上開系爭房地，乃要訴外人丙○○前去上訴
      人公司與承辦之經理戊○○洽談，而上訴人公司之經理戊○○卻臨時要將系爭本票作為另一件大漢公司向上訴人借
      款之擔保，顯已逾越上開被上訴人之法定代理人丁○○要
      訴外人丙○○前去處理洽談之範圍，此為上訴人公司之經
      理戊○○所明知，自與上開民法第169 條表見代理之要件
      不合。故上訴人認被上訴人亦應負授權人之責任，亦顯無
      理由。
（三）綜上所述，系爭本票既僅為被上訴人向上訴人借款之擔保
      ，而被上訴人已全數清償其借款16,000,000元之債務，並
      為上訴人所自承，上訴人復未能舉證證明兩造別有其他債
      務，是被上訴人以系爭本票原因關係不存在為由，提起確
      認系爭本票債權對上訴人不存在之訴，洵屬有據。
五、從而；被上訴人請求確認上訴人持有之如附表所示之本票票
    據權利不存在，為有理由，應予准許，上訴意旨指摘原判決
    不當，求予廢棄改判，為無理由，應予駁回其上訴。
六、本件事證已臻明確，兩造其餘攻擊防禦方法，經本院審酌後
    ，對本件判決不生影響，爰不逐一論列，附此敘明。
據上論結，本件上訴為無理由，依民事訴訟法第436條之1第3項
、第449條第1項、第78條，判決如主文。
中    華    民    國    95    年    5     月    16    日
                     民事第二庭  審判長法  官  梁 宏 哲
                                       法  官  徐 福 晉
                                       法  官  潘 長 生
以上正本證明與原本無異。
如對本判決上訴，須於判決送達後20日內向本院提出上訴狀，
同時表明上訴理由；如已於本判決示後送達前提起上訴者，應
於判決送達後10日內補具上訴理由（均須按他造當事人之人數附
繕本）。
中    華    民    國    95    年    5     月    16    日
                                 書記官  許清琳
  附  表
┌───┬───┬───┬───┬──┬────┬───┐
│發票人│背書人│發票日│到期日│金額│本票號碼│擔當付│
│      │      │      │      │    │        │款人  │
├───┼───┼───┼───┼──┼────┼───┤
│華上加│華上食│88年6 │94年3 │2000│UB642760│聯邦商│
│油站股│品實業│月2日 │月18日│萬元│6       │業銀行│
│份有限│股份有│      │      │    │        │新莊分│
│公司  │限公司│      │      │    │        │行    │
└───┴───┴───┴───┴──┴────┴───┘


司法院資訊處製作；財團法人民間司法改革基金會備份。
